【裁判字號】    98,台上,6369
【裁判日期】    981029
【裁判案由】    偽造文書
【裁判全文】
最高法院刑事判決            九十八年度台上字第六三六九號
上  訴  人  甲○○
選任辯護人  王能幸律師
上列上訴人因偽造文書案件，不服台灣高等法院台中分院中華民
國九十六年七月十三日第二審判決（九十五年度上訴字第二一五
四號，起訴案號：台灣彰化地方法院檢察署九十四年度偵字第二
六一七號），提起上訴，本院判決如下：
    主  文
上訴駁回。
    理  由
按刑事訴訟法第三百七十七條規定：上訴於第三審法院，非以判
決違背法令為理由，不得為之。是提起第三審上訴，應以原判決
違背法令為理由，係屬法定要件。如果上訴理由書狀並未依據卷
內訴訟資料，具體指摘原判決不適用何種法則或如何適用不當，
或所指摘原判決違法情事，顯與法律規定得為第三審上訴理由之
違法情形，不相適合時，均應認其上訴為違背法律上之程式，予
以駁回。本件原審經審理結果，認為上訴人甲○○與其夫吳清治
（業經第一審判處罪刑〈緩刑〉，及原審駁回上訴確定，以下二
人合稱上訴人等）共同擅自以張阿月名義參與其等邀集之互助會
（下稱系爭互助會，會期自民國九十一年五月二十六日起至九十
三年十一月二十六日止，每月每會會款新台幣〈下同〉一萬元，
採外標方式標會，即由已得標會員〈俗稱死會〉繳付一萬元會款
外加當期標息予上訴人等，其餘尚未得標之會員〈俗稱活會〉則
僅繳付一萬元會款予上訴人等），嗣並於九十一年十月二十六日
假冒張阿月之名義製作標單，持以行使詐標會款，使其他活會會
員邱茂成等人陷於錯誤而交付該期會金合計二十五萬元予上訴人
等，犯行明確，因而維持第一審關於上訴人部分之科刑判決（於
為刑法新舊比較，依修正前刑法牽連犯從一重論上訴人以共同行
使偽造私文書，足以生損害於他人罪，處有期徒刑捌月），駁回
上訴人在第二審之上訴。已詳敘其調查、取捨證據之結果及憑以
認定犯罪事實之心證理由。並就上訴人否認犯行之供詞及其所辯
各語認非可採，予以論述及指駁。從形式上觀察，原判決關於上
訴人偽造私文書並持以行使部分尚無足以影響判決結果之違背法
令情形存在。上訴意旨略稱：(一)、原判決有調查職責未盡之違法
：證人張阿月確有參加系爭互助會並得標，有吳清治之供詞及
張阿月簽收會金之收據可稽，上訴人並已與吳清治離婚，其證詞
應屬可信，上訴人且曾當場問黃碧玉（會員丙○○〈以常立師之
名入會〉之母親）是否張阿月得標，張阿月卻否認其事，原審未
予測謊鑑定，以明虛實。證人彭湘茹擔任上訴人經營超市之店
長，並曾受上訴人委託代收會款或標會，知悉張阿月有無參加系
爭互助會，上訴人請求予以傳喚作證，原審竟認無必要。證人
陳哲章於檢察官偵查中曾就上訴人與張阿月間之債務問題，供稱
：上訴人另有互助會的錢沒給云云，另彭湘茹之會單上亦載有張
阿月得標及電話，原判決未予審究。(二)、張阿月係上訴人經營超
市之員工，對於上訴人在該超市進行開標，有無以其名義冒標會
款，應無不知之理；且其與上訴人間有債務糾紛，上訴人係遭其
暴力討債始停會逃離他鄉，原審就此有利上訴人之事證疏未審究
，有理由不備之違法。(三)、上訴人原身分證統一編號Ｚ000000000
號，已改為Ｚ000000000號，原判決未予載明，有重大違誤等語。
惟查：一、所謂依法應於審判期日調查之證據，係指與待證事實
有重要關係，在客觀上顯有調查必要性之證據而言，故其範圍並
非漫無限制，必其證據與判斷待證事實之有無，具有關連性，得
據以推翻原判決所確認之事實，而為不同之認定，始足當之，如
所證明之事項已臻明瞭，即欠調查之必要性。原判決認定上訴人
等確有偽造張阿月名義之互助會標單，並持以行使詐標會款之情
事，係以該事實，有證人張阿月之指證（否認參加系爭互助會及
參與標會），石賜文（會員石淑惠之父）、黃碧玉及合會會員彭
湘茹、林宜幸、乙○○○、黃雪、林昭德、黃美玉等之證詞（均
於第一審證稱未曾見張阿月至開標處所參與競標）可憑，並有卷
附系爭互助會之會單可稽，復參酌吳清治於第一審證陳：伊已忘
記九十一年十月二十六日是否由伊主持開標，但伊主持開標時從
未見過張阿月前來競標等語，及張阿月與上訴人等均甚熟稔，有
其等之供述可按，倘張阿月確有參與系爭互助會，衡情亦不致全
然於競標時均置身事外之理，堪認張阿月所述與事實相符，而可
採信，上訴人所辯張阿月確有與會並標取會款云云，則無可採；
另對於上訴人於原審所提「張阿月」具名之會款簽收複寫收據二
紙，認不能證明確為張阿月所簽寫，經詳述依據及理由，事證已
明，故無依上訴人所請對張阿月作測謊鑑定之必要，且彭湘茹已
於第一審證陳未向張阿月收過會錢、未曾見過張阿月繳會錢等語
，上訴人請求傳喚該證人亦核無必要各等情，俱逐一論證、指駁
綦詳，其推理論斷衡諸經驗及論理等證據法則皆無違背，不容任
意指為違法。又證人陳哲章於檢察官偵訊時已供陳其事後始知上
訴人與張阿月間債務糾紛之情，其所稱「上訴人另有互助會的錢
沒給」云云，充其量僅為信口述說聽聞之詞而已，既非有確切憑
據，即難謂有查究斟酌之必要；且彭湘茹並不知張阿月有無參與
系爭互助會，依其於第一審之證詞內容已明，其會單上縱有張阿
月得標及電話之記載，亦無從單憑該部分資料為上訴人有利之認
定。是原審未再就上述證據為無益之調查審酌，並不影響於事實
之認定及判決之結果，自與調查職責未盡之違法情形並不相當。
二、上訴人係不服第一審判決上訴於原審審理中，於九十五年十
二月十八日將其原身分證統一編號Ｚ000000000號，經改為Ｚ00000
0000號，有原審卷附戶政改名紀錄表可稽，原判決當事人欄已依
上訴人更改後之新號而為記載，自無違誤。經核上訴意旨，係置
原判決所為明白論斷於不顧，仍持已為原判決指駁之陳詞，專憑
己意再事爭辯，或任意指摘原判決違法，難認已符合首揭法定之
第三審上訴要件。本件上訴違背法律上之程式，應予駁回。又上
訴人牽連所犯刑法第三百三十九條第一項之詐欺取財罪部分，核
屬刑事訴訟法第三百七十六條第四款所列之案件，既經第二審判
決，不得上訴於第三審法院，其對得上訴第三審之行使偽造私文
書部分之上訴既不合法，應從程序上駁回，無從為實體上判決，
此部分之上訴亦非合法，應併予駁回。至台灣彰化地方法院檢察
署檢送該署九十七年度偵字第二六一七號、第二八四０號等卷證
以移請併案審理部分，本院無從審酌，應予退回另行處理，併予
敘明。
據上論結，應依刑事訴訟法第三百九十五條前段，判決如主文。
中    華    民    國  九十八  年    十    月  二十九  日
                      最高法院刑事第九庭
                          審判長法官  邵  燕  玲
                                法官  李  伯  道
                                法官  孫  增  同
                                法官  李  英  勇
                                法官  林  勤  純
      本件正本證明與原本無異
                                      書  記  官
中    華    民    國  九十八  年   十一   月    四    日
                                                Ａ


司法院資訊處製作；財團法人民間司法改革基金會備份。
